臺灣臺北地方法院刑事判決
110年度訴字第381號
公  訴  人  臺灣臺北地方檢察署檢察官
被      告  蕭妤宸



選任辯護人  張繼文律師(法扶律師)
上列被告因詐欺等案件，經檢察官提起公訴（109年度偵字第265
37號、109年度偵字第31990號），被告於準備程序中就被訴事實
為有罪之陳述，經告以簡式審判之旨，並聽取當事人之意見後，
本院合議庭裁定由受命法官行簡式審判程序，判決如下：
    主  文
戊○○犯如附表「罪名及宣告刑」欄所示之罪，各處「罪名及宣告
刑」欄所示之刑。應執行有期徒刑拾月。
    事  實
一、戊○○明知目前詐欺集團案件猖獗，卻仍自民國109年6月底某
    日起加入真實姓名、年籍不詳、LINE暱稱為「A」、「林雅
    茹」、「蔣彬皓」及其他真實姓名、年籍不詳之成年人（無
    證據證明有未滿18歲之人）數人所共同組成以實施詐術為手
    段，具有持續性、牟利性之有結構性詐欺集團組織（下稱本
    案詐欺集團），擔任提款「車手」之工作，並與本案詐欺集
    團其餘成員共同意圖為自己不法之所有，基於三人以上共同
    詐欺取財，與掩飾或隱匿特定犯罪所得之洗錢犯意聯絡，先
    由本案詐欺集團之機房成員分別於附表所示時間、以附表所
    示方式，對附表所示之人施用詐術，致彼等陷於錯誤，而於
    附表所示時間匯款至附表所示人頭帳戶後，再由戊○○依「A
    」指示向本案詐欺集團不詳成員取得如附表所示人頭帳戶提
    款卡後，於附表所示時間、地點提領款項，再依「A」指示
    將款項及提款卡交付予與上開交付提款卡不同之本案詐欺集
    團不詳成員，而均製造金流斷點，生掩飾或隱匿特定犯罪所
    得來源及去向之結果。嗣因附表所示之丁○○○等人發現受騙
    報警處理，經警循線偵辦，調閱監視器影像比對追查後，而
    查悉上情。
二、案經丁○○○、乙○○、丙○○分別訴由臺北市政府警察局信義分
    局、中山分局報告臺灣臺北地方檢察署(下稱臺北地檢署)檢
    察官偵查起訴。
    理  由
一、上開犯罪事實，業據被告戊○○於本院審理中坦承不諱(見本
    院訴字卷第344、348、352頁），並有如附表「證據出處」
    欄所示各該證據可佐，足認被告上開任意性之自白與事實相
    符，而可憑信。是本案事證明確，被告犯行堪以認定，應依
    法論科。
二、論罪：
  ㈠刑法之共同正犯，包括共謀共同正犯及實行共同正犯二者在
    內；祇須行為人有以共同犯罪之意思，參與共同犯罪計畫之
    擬定，互為利用他人實行犯罪構成要件之行為，完成其等犯
    罪計畫，即克當之，不以每一行為人均實際參與部分構成要
    件行為或分取犯罪利得為必要（最高法院96年度台上字第18
    82號判決要旨參照）。而共同正犯間，非僅就其自己實行之
    行為負其責任，並在犯意聯絡之範圍內，對於他共同正犯所
    實行之行為，亦應共同負責；且其犯意聯絡之表示，無論為
    明示之通謀或相互間有默示之合致，均不在此限（最高法院
    98年度台上字第2655號判決要旨參照）。次按刑法之「相續
    共同正犯」，就基於凡屬共同正犯對於共同犯意範圍內之行
    為均應負責，而共同犯意不以在實行犯罪行為前成立者為限
    ，若了解最初行為者之意思，而於其實行犯罪之中途發生共
    同犯意而參與實行者，亦足成立；故對於發生共同犯意以前
    其他共同正犯所為之行為，苟有就既成之條件加以利用而繼
    續共同實行犯罪之意思，則該行為即在共同意思範圍以內，
    應共同負責（最高法院98年度台上字第4230號判決要旨參照
    ）。且共同正犯之意思聯絡，原不以數人間直接發生者為限
    ，即有間接之聯絡者，亦包括在內，如甲分別邀約乙、丙犯
    罪，雖乙、丙彼此間並無直接之聯絡，亦無礙於其為共同正
    犯之成立（最高法院77年台上字第2135號判決意旨參照）。
    又以目前遭破獲之電話詐騙案件之運作模式，係先以電話詐
    騙被害人，待被害人受騙匯（交）款後，再由擔任「車手」
    之人出面負責提款（取款），其後再轉交款項予「收水」，
    而「收水」再轉交款項予詐欺集團上游之行為，則無論係何
    部分，均係該詐欺集團犯罪計畫不可或缺之重要環節。被告
    縱未與其他詐欺集團成員接觸，然渠等經中間共犯之聯繫，
    實係參與相同之詐欺犯行，且該等詐欺之犯行，亦未超出被
    告與該詐欺集團其他成員之犯意聯絡範圍內，是被告與該詐
    欺集團其他成員，有犯意聯絡及行為分擔，為共同正犯。而
    共同正犯，在合同之意思內各自分擔犯罪行為之一部，相互
    利用他人之行為，以達其犯罪之目的者，即應對全部所發生
    之結果，共同負責。被告貪圖事後可得之不法報酬，而決意
    參與本案詐欺集團，擔任提款「車手」之工作，以促使本案
    詐騙集團成員得以順利完成加重詐欺取財之行為，足徵其係
    基於自己犯罪之意思參與該詐欺集團之分工，分擔犯罪行為
    之一部，並利用他人之行為，以達詐欺犯罪之目的，被告自
    應就其所參與犯行部分所生之全部犯罪結果共同負責。
  ㈡復按洗錢防制法業於105年12月28日修正公布，並於106年6月
    28日施行，本次修法參考國際防制洗錢金融行動工作組織（
    Financial Action Task Force，下稱FATF）40項建議之第3
    項建議，並參採聯合國禁止非法販運麻醉藥品和精神藥物公
    約及聯合國打擊跨國有組織犯罪公約之洗錢行為定義，將洗
    錢行為之處置、多層化及整合等各階段，全部納為洗錢行為
    ，完整規範洗錢之所有行為模式。不惟就洗錢行為之定義（
    第2條）、前置犯罪之門檻（第3條）、特定犯罪所得之定義
    （第4條），皆有修正，抑且因應洗錢行為定義之修正，將
    修正前同法第11條第1項、第2項區分為自己或為他人洗錢罪
    ，而有不同法定刑度，合併移列至第14條第1項，亦不再區
    分為不同罪責，同處7年以下有期徒刑，併科500萬元以下罰
    金，以求與國際規範接軌，澈底打擊洗錢犯罪。從而修正後
    同法第14條第1項之一般洗錢罪，只須有第2條各款所示洗錢
    行為之一，而以第3條規定之特定犯罪作為聯結為已足。申
    言之，洗錢之定義，在修正後規定施行後，與修正前規定未
    盡相同，因此是否為洗錢行為，自應就犯罪全部過程加以觀
    察，不僅須行為人客觀上有掩飾或隱匿特定犯罪所得之財物
    或財產上利益之具體作為，主觀上更須具有掩飾或隱匿其犯
    罪所得或變得之財產或財產上利益與犯罪之關聯性，使其來
    源形式上合法化，以逃避國家追訴、處罰之犯罪意思，始克
    相當。過去實務認為，行為人對犯特定犯罪所得之財物或利
    益作直接使用或消費之處分行為，或僅將自己犯罪所得財物
    交予其他共同正犯，祇屬犯罪後處分贓物之行為，非本條例
    所規範之洗錢行為，惟依修正後之規定，倘行為人意圖掩飾
    或隱匿特定犯罪所得來源，而將特定犯罪所得直接消費處分
    ，甚或交予其他共同正犯予以隱匿，或由共同正犯以虛假交
    易外觀掩飾不法金流移動，即難認僅單純犯罪後處分贓物之
    行為，應仍構成洗錢防制法第2條第1或2款之洗錢行為（最
    高法院108年台上字第3086號判決意旨參照）。被告以如附
    表所示人頭帳戶提款卡，提領本案詐欺款項，自屬洗錢防制
    法第2條第1款所指之特定犯罪所得。本案詐欺集團施用詐術
    後，告訴人均係將被詐騙款項匯入第三人之帳戶中，再由非
    該等帳戶之所有人即被告提領，再依「A」指示由被告將其
    所提領之款項交付本案詐欺集團其他不詳成員收取，以掩飾
    該等詐欺所得款項之來源、去向，而產生多重金流斷點。被
    告就本案所涉犯部分，主觀上皆可明知在此犯罪計畫下，自
    犯罪所得進入人頭帳戶中，再由其提領，並交由不詳之本案
    詐欺集團成員收取，後續即難以判斷該筆款項之所有權誰屬
    ，而使司法機關無從追查，而生隱匿該財產來源或使他人逃
    避刑事追訴之效果，自堪認被告於行為時均有共同洗錢之犯
    意，而該當於洗錢防制法第2條第2款、第14條第1項之構成
    要件。
  ㈢是核被告如附表編號1至3所為，均係犯刑法第339條之4第1項
    第2款之三人以上共同詐欺取財罪、洗錢防制法第2條第2款
    、第14條第1項之洗錢罪。又依前揭說明，被告並與「A」、
    「林雅茹」、「蔣彬皓」及其他不詳之本案詐欺集團成員因
    有犯意聯絡及行為分擔，均應論以共同正犯。另被告多次提
    領同一告訴人匯入人頭帳戶內款項之行為，均係基於單一之
    決意，於密切接近之時間、地點，接續所為，而侵害法益同
    一，各舉動之獨立性極為薄弱，依一般社會健全觀念，在時
    間差距上，難以強行分開，在刑法評價上，以視為數個舉動
    之接續施行，合為包括之一行為予以評價，較為合理，而應
    依接續犯論以包括之一罪。而如附表編號1至3所示之犯行均
    係一行為觸犯數罪名，屬想像競合犯，均應分別從一重以加
    重詐欺罪處斷。另如附表編號1至3所示之各該犯行，犯意各
    別，行為互殊，應分論併罰。
三、科刑： 
  ㈠刑之減輕事由：
　  按洗錢防制法第16條第2項規定：「犯第14條之罪，在偵查
    或審判中自白者，減輕其刑。」而想像競合犯之處斷刑，本
    質上係「刑之合併」。其所謂從一重處斷，乃將想像競合犯
    組成之評價上數罪，合併為科刑一罪，其所對應之刑罰，亦
    合併其評價上數罪之數法定刑，而為一個處斷刑。易言之，
    想像競合犯侵害數法益者皆成立犯罪，論罪時必須輕、重罪
    併舉論述，同時宣告所犯各罪名，包括各罪有無加重、減免
    其刑之情形，亦應說明論列，量刑時併衡酌輕罪部分量刑事
    由，評價始為充足，然後依刑法第55條前段規定「從一重處
    斷」，非謂對於其餘各罪可置而不論。因此，法院決定處斷
    刑時，雖以其中最重罪名之法定刑，做為裁量之準據，惟於
    裁量其輕重時，仍應將輕罪合併評價在內（最高法院108年
    度台上字第4405、4408號判決意旨參照）。被告就其洗錢犯
    行均坦承不諱，業如上述，而合於洗錢防制法第16條第2項
    規定，應就被告所犯洗錢罪部分減輕其刑。
  ㈡按刑法第59條規定犯罪之情狀可憫恕者，得酌量減輕其刑，
    而所謂「犯罪之情狀」，與刑法第57條規定科刑時應審酌之
    一切情狀，並非截然不同之領域，故於裁判上酌減其刑時，
    應就犯罪一切情狀（包括刑法第57條所列舉之10款事項）予
    以全盤考量，審酌其犯罪有無可憫恕之事由，亦即有無特殊
    之原因與環境，在客觀上足以引起一般同情，以及宣告法定
    最低度刑，是否猶嫌過重等，資為判斷。被告本案所犯者，
    為法定刑1年以上、7年以下有期徒刑，得併科1百萬元以下
    罰金之罪，刑罰不輕，倘按法定刑度科刑，被告勢將入監服
    刑；考量被告自陳因係單親媽媽，囿於經濟所需，於求職時
    一時失慮而參與本案犯罪，且所擔任之車手工作，較諸隱身
    幕後指揮規劃之核心人員，實為犯罪分工中較為低階、受支
    配之角色，又告訴人如附表所示之遭詐騙金額，被告於提領
    後已將之交付本案詐欺集團其他成員，並未因而獲得利益，
    縱科以最輕刑度，仍有過重之情；再衡酌被告參與本案詐欺
    集團其他提領二名被害人款項之犯行，經臺灣高等法院以11
    0年度上訴字第3777號刑事判決依刑法第59條酌減其刑，本
    院綜合斟酌上情，認被告本案犯行係屬參與本案犯罪集團下
    所為，故應與臺灣高等法院上開判決結果採相同之處理模式
    ，較為妥適，爰亦依刑法第59條規定酌量減輕其刑，以求個
    案量刑之妥適平衡。
  ㈢爰以行為人之責任為基礎，審酌被告不思正途賺取所需，貪
    圖不願付出勞力卻能輕鬆賺錢的方式，加入本案詐欺集團擔
    任提款「車手」，不僅缺乏法治觀念，更漠視他人財產權；
    且以詐欺集團利用集團間的多人分工遂行犯罪之模式，集團
    上游又刻意製造諸多成員間之斷點，使偵查機關難以往上追
    緝，詐欺集團首腦繼續逍遙法外，而不法所得之金流層轉，
    無從追蹤最後去向，造成告訴人財產無法追回及社會互信基
    礎破毀，衍生嚴重社會問題，被告明知此節，卻貪圖一己私
    利，所為自有不該，而應予非難；再審酌被告參與本案詐欺
    集團擔任提款「車手」之參與程度，所涉及詐欺金額之高低
    ，本案犯行僅二日，被告尚未取得犯罪所得等情，其責任刑
    之範圍應屬低度刑之範圍；復衡酌被告並無任何前案紀錄，
    有臺灣高等法院被告前案紀錄表在卷可參，足認其素行良好
    ，應為從輕量刑之考量；復慮及被告於本院審理中終能坦承
    犯行，並與告訴人乙○○調解成立，並履行賠償義務完畢，亦
    見其具悔悟之心，其犯後態度良好，而予為從輕量刑之考量
    ；兼衡被告自陳高職畢業之智識程度，前為家管，已離婚，
    由前夫負監護義務，但實際上均由其負責照顧二位未成年之
    子女，前夫亦未支付任何扶養費，均由其負擔，現在餐廳打
    工，月收入約新臺幣1萬5,000元，而經濟狀況不佳之家庭及
    經濟狀況等一切情狀，量處如主文所示之刑，並衡酌其本案
    犯行時間間隔、所造成之損害及其素行、前科等定刑因素，
    定其應執行之刑如主文所示。
四、至辯護人雖請求宣告緩刑，惟被告其同期間之詐欺及洗錢犯
    行，業經臺灣高等法院、臺灣新北地方法院及本院均判決有
    罪，應執行刑分別為8月、1年1月、2年，均屬有期徒刑6月
    以上之刑，雖均尚未確定，惟被告既已認罪，其罪刑可期，
    是本案縱宣告緩刑，因具緩刑之絕對撤銷事由，而不具緩刑
    之實益，且亦不足使被告體認其行為造成之損害，而生警惕
    之心，是本院認被告並無以暫不執行刑罰為適當之情形，爰
    不予宣告緩刑，附此敘明。
五、沒收：
    被告供述本案尚未取得報酬(見本院訴字卷第77頁)，且卷內
    並無其因本案獲得犯罪所得之積極證據，故無犯罪所得可資
    沒收，併為敘明。
據上論結，應依刑事訴訟法第273條之1第1項、第299條第1項前
段，判決如主文。
本案經檢察官鄭東峯起訴，並由檢察官高怡修到庭執行職務。
中　　華　　民　　國　　111 　年　　7 　　月　　13  　日
　　　　　　　　　刑事第九庭    法　官　蔡宗儒
上正本證明與原本無異。 
如不服本判決應於收受送達後20日內向本院提出上訴書狀，並應
敘述具體理由；其未敘述上訴理由者，應於上訴期間屆滿後20日
內向本院補提理由書（均須按他造當事人之人數附繕本）「切勿
逕送上級法院」。告訴人或被害人如對於本判決不服者，應具備
理由請求檢察官上訴，其上訴期間之計算係以檢察官收受判決正
本之日期為準。 
                                書記官  劉郅享
中　　華　　民　　國　　111 　年　　7 　　月　　14　　日
得上訴。
附錄本案論罪科刑法條全文：
中華民國刑法第339條之4
犯第339條詐欺罪而有下列情形之一者，處1年以上7年以下有期
徒刑，得併科1百萬元以下罰金：
一、冒用政府機關或公務員名義犯之。
二、三人以上共同犯之。
三、以廣播電視、電子通訊、網際網路或其他媒體等傳播工具，
    對公眾散布而犯之。
前項之未遂犯罰之。
洗錢防制法第2條
本法所稱洗錢，指下列行為：
一、意圖掩飾或隱匿特定犯罪所得來源，或使他人逃避刑事追訴
    ，而移轉或變更特定犯罪所得。
二、掩飾或隱匿特定犯罪所得之本質、來源、去向、所在、所有
    權、處分權或其他權益者。
三、收受、持有或使用他人之特定犯罪所得。
洗錢防制法第14條
有第二條各款所列洗錢行為者，處7年以下有期徒刑，併科新臺
幣5百萬元以下罰金。
前項之未遂犯罰之。
前二項情形，不得科以超過其特定犯罪所定最重本刑之刑。
附表：
編號 告訴人或被害人 詐欺時間與詐騙手段 所匯入銀行帳戶(人頭帳戶) 匯款時間地點及被騙金額 （新台幣） 被告提款時間及提款金額 （新台幣） 被告領款地點 證據出處 主文 1. 告訴人 丁○○○ 於109年7月2日中午，假冒丁○○○友人名義，向丁○○○佯稱：急需用錢等語，致丁○○○陷於錯誤而匯款 中華郵政股份有限公司汐止社后郵局帳戶000-0000000-0000000號廖柏睿帳戶 ①於109年7月2日中午12時03分許，在南投縣○○鄉○○路000號中寮郵局 ②6萬元 ①於109年7月2日中午12時19分至21分許 ②6萬元（2萬元3次） 台北市○○區○○○路0段000號彰化銀行永春分行 ①告訴人供述筆錄（甲○109偵26537卷第27-29頁） ②郵政入戶匯款申請書（甲○109偵26537卷第67頁） ③人頭帳戶郵局交易明細（甲○109偵26537卷第101頁） ④監視器畫面（甲○109偵26537卷第51-53頁） 戊○○犯三人以上共同詐欺取財罪，處有期徒刑陸月。 2. 告訴人 乙○○ 於109年7月2日，假冒乙○○女兒名義，向乙○○佯稱：急需用錢等語，致乙○○陷於錯誤而匯款 中華郵政股份有限公司汐止社后郵局帳戶000-0000000-0000000號廖柏睿帳戶 ①於109年7月2日下午2時12分許，在花蓮縣○○鎮○○路00號鳳林郵局 ②3萬元 ①於109年7月2日下午2時23分至24分許 ②3萬元（2萬元、1萬元） 台北市○○區○○路0段000號台灣企銀松南分行 ①告訴人供述筆錄（甲○109偵26537卷第33-37頁） ②自動櫃員機交易明細（甲○109偵26537卷第79頁） ③人頭帳戶郵局交易明細（甲○109偵26537卷第101頁） ④監視器畫面（甲○109偵26537卷第55-57頁） 戊○○犯三人以上共同詐欺取財罪，處有期徒刑陸月。 3. 告訴人 丙○○ 於109年6月29日晚上7時33分許，假冒丙○○姪子名義，向丙○○佯稱：投資友人水果事業急需用錢等語，致丙○○陷於錯誤而匯款 永豐銀行彰化分行帳戶000-00000000000000號陳優君帳戶 ①於109年6月30日中午12時58分許，在台北市○○區○○○路0段000號台北富邦銀行復興分行 ②3萬元 ①於109年6月30日下午1時28分至30分許 ②3萬元（2萬元、1萬元） 台北市○○區○○○路0段000號台新銀行建橋分行 ①告訴人供述筆錄（甲○109偵31990卷第39-43頁） ②自動櫃員機交易明細（甲○109偵31990卷第55頁） ③人頭帳戶永豐銀行交易明細（甲○109偵31990卷第81頁） ④監視器畫面（甲○109偵31990卷第31頁） 戊○○犯三人以上共同詐欺取財罪，處有期徒刑陸月。